ACORDAO-COMPLETO-2469376

ACÓRDÃO 6282/2021 ATA 12/2021 - SEGUNDA CÂMARA

VISTOS, relatados e discutidos estes autos que tratam de Pedido Reexame interposto pela Sra. Fatima Leonor Costa, ex-servidora da Universidade Federal do Triângulo Mineiro, contra o Acórdão 8418/2020-TCU-Segunda Câmara (Relator Ministro Augusto Nardes) , o qual, entre outras medidas, considerou seu ato de aposentadoria ilegal e negou-lhe registro;
ACORDAM os Ministros do Tribunal de Contas da União, reunidos em Sessão da 2ª Câmara, ante as razões expostas pelo Relator, e com fundamento nos arts. 32, parágrafo único, 33 e 48, da Lei nº 8.443/1992, em:
9.1. conhecer do recurso interposto, para, no mérito, dar-lhe provimento para considerar legal a presente concessão de aposentadoria e conceder registro ao respectivo ato, tornando-se sem efeito as disposições do Acórdão 8418/2020-TCU-Segunda Câmara; e
9.2. dar ciência desta decisão ao recorrente e aos demais interessados, ressaltando que o relatório e o voto que a acompanham podem ser consultados no endereço , no dia seguinte ao de sua oficialização.

Pedido de reexame interposto pela Sra. Fatima Leonor Costa [peças 18-21], ex-servidora da Universidade Federal do Triângulo Mineiro, contra o Acórdão 8418/2020  TCU  2ª Câmara (Relator Ministro Augusto Nardes)

Segunda Câmara

Universidade Federal do Triângulo Mineiro.

3. Interessados/Responsáveis/Recorrentes:
3.1. Interessada: Fatima Leonor Costa (XXX.836.506-XX).
3.2. Recorrente: Fatima Leonor Costa (XXX.836.506-XX).

13.1. Ministros presentes: Bruno Dantas (Presidente), Augusto Nardes, Aroldo Cedraz (Relator) e Raimundo Carreiro.
13.2. Ministros-Substitutos presentes: Marcos Bemquerer Costa e André Luís de Carvalho.

AROLDO CEDRAZ

Ministro Augusto Nardes.

Transcrevo, a seguir, a instrução de mérito subscrita por Auditor Federal de Controle Externo à peça 33, a qual contou com a anuência do corpo diretivo da Secretaria de Recursos (peça 34) , bem como do representante do Ministério Público junto ao TCU (peça 35) :
"INTRODUÇÃO
Trata-se de pedido de reexame interposto pela Sra. Fatima Leonor Costa [peças 18-21], ex-servidora da Universidade Federal do Triângulo Mineiro, contra o Acórdão 8418/2020-TCU-Segunda Câmara (Relator Ministro Augusto Nardes) [peça 7].
1.1. A deliberação recorrida apresenta o seguinte teor:
VISTOS, relatados e discutidos estes autos de processo de aposentadoria de ex-servidora da Universidade Federal do Triângulo Mineiro,
ACORDAM os Ministros do Tribunal de Contas da União, reunidos em sessão da Segunda Câmara, diante das razões expostas pelo relator e com fundamento na Constituição Federal, art. 71, III e IX e na Lei 8.443/1992, arts. 1º, V, e 39, II, em:
9.1. considerar ilegal a presente concessão e negar registro ao respectivo ato;
9.2. dispensar a devolução dos valores indevidamente recebidos de boa-fé pela interessada, nos termos do Enunciado 106 da Súmula de Jurisprudência deste Tribunal;
9.3. determinar à Universidade Federal do Triângulo Mineiro que adote as seguintes providências, sob pena de responsabilidade solidária da autoridade administrativa omissa:
9.3.1. suspenda os pagamentos realizados com base no ato ora impugnado;
9.3.2. emita novo ato de aposentadoria escoimado da irregularidade apontada, submetendo-o a este Tribunal no prazo de trinta dias, pelo sistema e-Pessoal;
9.3.3. esclareça à inativa acerca das seguintes alternativas:
9.3.3.1 caso manifeste interesse, poderá se manter aposentada com base em outro fundamento legal e desde que cumpra os requisitos legais exigidos; ou poderá retornar à atividade para completar o requisito temporal para nova aposentadoria ¿ a qual, obrigatoriamente, deverá fundamentar-se nas regras vigentes no momento da nova concessão
9.3.4. comunique à interessada a deliberação deste Tribunal e a alerte de que o efeito suspensivo proveniente da eventual interposição de recursos, junto ao TCU, não a eximirá da devolução dos valores indevidamente recebidos após a notificação;
9.4. dar ciência desta deliberação à interessada e à Universidade Federal do Triângulo Mineiro.
HISTÓRICO
O ato de aposentadoria da sra. Fátima Leonor Costa, no cargo de "técnico de laboratório" (peça 2) , exercido na UFTM, foi julgado ilegal em razão da contagem ponderada de tempo de atividade insalubre após o advento da Lei 8.112/1990, como se observa nos seguintes trechos do voto condutor da decisão recorrida:
Trata-se do exame de ato de concessão de aposentadoria Fatima Leonor Costa, ex-servidora da Universidade Federal do Triângulo Mineiro.
2. A Secretaria de Fiscalização de Pessoal (Sefip) , com anuência do Ministério Público junto ao Tribunal (MPjTCU) , se manifesta pela ilegalidade do ato, ante o cômputo de tempo de serviço insalubre substanciais e posteriores à edição da Lei 8.112/1990. Desde já, me manifesto de acordo com o posicionamento da unidade técnica, razão por que incorporo às minhas razões de decidir os argumentos por ela declinados, sem prejuízo do que exponho a seguir.
3. De fato, conforme o Acórdão 2008/2006-TCU-Plenário, o servidor público que, como celetista, exerceu no serviço público a atividade insalubre, penosa ou perigosa, durante o período anterior à vigência da Lei n.º 8.112, de 1990, teria direito à contagem especial do tempo de serviço (contribuição) para o efeito de aposentadoria. No entanto, para a aludida contagem durante o período posterior ao advento da Lei n.º 8.112/1990, seria necessária a regulamentação do art. 40, § 4º, da Constituição de 1988 no sentido de definir os critérios e requisitos para a respectiva aposentadoria.
4. O ato em análise resulta na inadequada averbação do tempo de insalubridade correspondente a 3 anos 6 meses e 17 dias, no período de 10/11/1993 a 26/07/2012, estando essa percepção em desacordo, ante a indevida contagem do referido tempo em período posterior ao advento da Lei n.º 8.112, de 1990. À vista disso, o ato deve ser considerado ilegal, com a recusa de seu registro.
Dessa forma, acolhendo a instrução da unidade técnica, VOTO no sentido de que o Tribunal aprove o Acórdão que ora submeto à deliberação deste Colegiado.
2.1.	Irresignada, a recorrente interpôs os presentes pedidos de reexame, que se fundamenta nas alegações que, adiante, passar-se-á a relatar.
ADMISSIBILIDADE
Reitera-se os exames de admissibilidade realizado pelo Sar/Serur (peça 22) , que opinou pelo conhecimento dos recursos, nos termos do artigo 48 da Lei 8.443/1992, c/c os artigos 285, §2º, e 286, parágrafo único, do RI/TCU, suspendendo-se os efeitos dos itens 9.1, 9.3, 9.3.1, 9.3.2, 9.3.3 e 9.3.3.1 do Acórdão 8418/2020-TCU-Segunda Câmara. O Excelentíssimo Senhor Ministro Aroldo Cedraz, mediante despacho de peça 24, concordou com esta unidade técnica.
EXAME DE MÉRITO
Delimitação
Constitui objeto do presente recurso analisar se: 
a) decaiu o tempo para o Tribunal apreciar os atos concessórios de aposentadoria e se houve inobservância ao devido processo legal e seus consectários contraditório e ampla defesa; e
b) a recorrente faz jus ao cômputo de tempo ponderado (atividade insalubre) e conversão de tempo especial em comum.
Da suposta decadência para o Tribunal apreciar os atos concessórios e da inobservância do devido processo legal
5.	Sustenta-se a ocorrência da decadência do prazo para atuação do TCU bem como a inobservância do contraditório e da ampla defesa com base nas seguintes alegações:
5.1.	já decaiu o prazo para o Tribunal apreciar os atos concessórios, tendo em vista o decidido pelo STF ao fixar o tema 445 e pelo fato de que o processo administrativo de concessão da aposentadoria do interessado foi disponibilizado ao controle interno do TCU em 6/11/2012, no caso a Controladoria Geral da União/MG.
5.3.	o lapso temporal demandado pelo órgão de controle interno para a emissão do parecer extrapolou, e muito, o prazo de 120 dias fixado no artigo 11, § 1° da IN-TCU Nº 78/2018, conduta inclusive passível das sanções previstas no inciso II do artigo 58 da Lei 8.443/1992, conforme o § 5° daquele mesmo dispositivo da instrução normativa. devendo o prazo de 5 anos ser contado a partir do envio do ato ao controle interno, que é órgão de apoio ao TCU, razão pela qual já se operou a decadência quanto ao objeto do acórdão recorrido.
5.4.	a atuação do TCU deve se submeter aos termos da Constituição Federal, particularmente aos princípios do seu art. 37, e do que dispõe a Lei 9.784/99, especialmente seu art. 2º, sendo que "o interessado não foi cientificado de qualquer ato do processo, mas tão somente do acórdão proferido, o qual considerou ilegal o ato de sua aposentadoria".
5.5.	o contraditório e a ampla defesa, independentemente da época em que o procedimento aportou no TCU, não podem ser relegados, sob de afronta à norma constitucional (artigo 5°, inc. LV da CF) .
Análise:
5.6.	Não assiste razão à recorrente, pois o STF fixou a seguinte tese de repercussão geral (tema 445) , no bojo no RE 636.553: 
Em atenção aos princípios da segurança jurídica e da confiança legítima, os Tribunais de Contas estão sujeitos ao prazo de 5 anos para o julgamento da legalidade do ato de concessão inicial de aposentadoria, reforma ou pensão, a contar da chegada do processo à respectiva Corte de Contas. (destacamos) 
5.7.	Com efeito, a decadência administrativa somente é configurada quando o processo não é julgado após 5 anos contados de sua chegada às Cortes de Contas. 
5.8.	No caso vertente, o ato em reexame ingressou no TCU em 1/10/2015 (peça 2) , prazo, portanto, inferior aos cinco anos exigidos para o transcurso do prazo decadencial, tendo em vista que a prolação da deliberação ocorreu em 11/8/2020 (peça 7) .
5.9.	Não há que se falar também do início da contagem do referido prazo quando o ato concessório é disponibilizado pelo gestor de pessoal ao controle interno, pois este pertence à estrutura organizacional de cada poder/órgãos e entidades da administração pública, nos termos do art. 74 da Constituição Federal, e não se confunde com o Tribunal, que realiza o controle externo da administração pública federal, conforme competência estabelecida pelo art. 71 da mesma Carta Política, sendo que, nos termos do inciso III do referido dispositivo, cabe ao TCU apreciar, para fins de registro, a legalidade dos atos de concessão de aposentadoria. 
5.10.	O controle interno emite seu parecer sobre a legalidade do ato, que não é vinculativo, e caso venha a fazê-lo em prazo superior ao fixado nos normativos do TCU isso não implica mudança do termo inicial do prazo decadencial para sua apreciação, que ocorre somente quando o ato for disponibilizado ao Tribunal independentemente de quando tenha sido enviado ao controle interno e da sua manifestação. 
5.11.	Não se pode perder de vista que a sedimentada jurisprudência da Suprema Corte é no sentido de classificar como ato complexo a concessão de aposentadoria, reforma ou pensão, consoante os seguintes julgados (RMS 3881/SP, MS 19875/DF, RE 195861/ES e MS 23665/DF) .
5.12.	Assim, sendo o ato de aposentadoria/reforma e/ou pensão complexo, este somente passa a estar plenamente formado (perfeito) , válido (aferição da legalidade com reflexo de definitividade perante a Administração) e eficaz (plenamente oponível a terceiros, deixando de apresentar executoriedade provisória) quando recebe o registro pela Corte de Contas. Tal entendimento decorre do disposto no inciso III do art. 71 da Constituição Federal, que estabelece que compete ao Tribunal de Contas da União apreciar, para fins de registro, a legalidade dos atos de admissão, assim como a concessão de aposentadoria, reforma ou pensão.
5.13.	Nessa perspectiva, impõe-se reconhecer que referidos atos possuem natureza precária, razão pela qual, até que haja o efetivo julgamento e o consequente registro pela Corte de Contas, não há que se falar em ato jurídico perfeito, tendo em vista a ausência de aperfeiçoamento e definitividade dos atos.
5.14.	A propósito do tema, colaciona-se entendimento esposado pela Corte Constitucional ao decidir no âmbito do RE-195.861/ES:
APOSENTADORIA - ATO ADMINISTRATIVO DO CONSELHO DA MAGISTRATURA - NATUREZA - COISA JULGADA ADMINISTRATIVA - INEXISTÊNCIA. O ato de aposentadoria exsurge complexo, somente se aperfeiçoando com o registro perante a Corte de Contas. Insubsistência da decisão judicial na qual assentada, como óbice ao exame da legalidade, a coisa julgada administrativa. (destacamos) 
5.15.	No caso em apreço, não houve os respectivos registros em razão da constatação de ilegalidade nos atos, o que afasta, por si só, a presunção de legitimidade dos atos administrativos que concederam os benefícios à recorrente, não havendo, assim, que se falar em violação da segurança jurídica. 
5.16.	Quanto à boa-fé da recorrente, tenha-se presente que foi considerada ao se dispensar a devolução dos valores indevidamente recebidos, conforme os termos do acórdão recorrido.
5.17.	Nesse quadro, é de se reconhecer que os proventos de aposentadoria têm caráter alimentar. No entanto, a Administração deverá observar o princípio da legalidade. De fato, não se pode relegar ao oblívio a lição de Hely Lopes Meirelles:
Na Administração Pública não há liberdade nem vontade pessoal. Enquanto na administração particular é lícito fazer tudo que a lei não proíbe, na Administração Pública só é permitido fazer o que a lei autoriza. A lei para o particular significa "pode fazer assim"; para o administrador público significa "deve fazer assim" (in Direito Administrativo Brasileiro, 33ª ed., São Paulo: Malheiros Editores, 2007, p. 87-88) .
5.18.	Assim, ressalta-se que este Tribunal tem o poder/dever de apreciar, para fins de registro, os atos de aposentadoria, nos termos do art. 71 da Lei Maior. Essa prerrogativa não pode ser infirmada pela sobreposição dos princípios da razoabilidade, da eficiência na Administração Pública e da dignidade da pessoa humana.
5.19.	Não procede também a alegação da inobservância do contraditório e da ampla defesa, ou seja, cerceamento da defesa, visto que o decisum se amparou no entendimento pacífico do Supremo Tribunal Federal (STF) sobre a matéria.  
5.20.	Nesse sentido, a Súmula Vinculante 3 estabelece que:
Nos processos perante o Tribunal de Contas da União asseguram-se o contraditório e a ampla defesa quando da decisão puder resultar anulação ou revogação de ato administrativo que beneficie o interessado, excetuada a apreciação da legalidade do ato de concessão inicial de aposentadoria, reforma e pensão. (destacamos) 
5.21.	Dessa forma, a Suprema Corte excepcionou o exercício do contraditório e da ampla defesa nos processos de aposentadoria, reforma e pensão julgados perante as Cortes de Contas.
5.22.	Ademais, a recorrente pôde interpor os presentes pedidos de reexame, ventilando as teses que entenderam necessárias. Portanto, estão tendo direito ao contraditório e ampla defesa no âmbito do TCU.
5.23.	Dessa forma, deve ser rejeitada a alegação da recorrente da ocorrência de decadência e do cerceamento de defesa.
Do suposto direito ao cômputo de tempo ponderado (atividade insalubre) e a conversão de tempo especial em comum
6.	Aduz-se que o cômputo do tempo ponderado/conversão de tempo especial em comum resulta na regularidade do seu ato concessório com base nas seguintes alegações:
I) Ato jurídico perfeito
6.1.	a conversão do tempo de serviço público especial em comum está regulamentada atualmente pela Orientação Normativa n° 15 de 23/12/2013, da Secretaria de Gestão Pública do Ministério do Planejamento, Orçamento e Gestão, mas em decorrência da aposentadoria ter ocorrido antes o normativo de regência é a Orientação Normativa da Secretaria de Recursos Humanos do Ministério de Planejamento, Orçamento e Gestão n° 10/2010;
6.2.	a conversão de tempo especial para comum teve como fundamento decisão proferida no Mandado de Injunção MI 3809 MC/DF-DISTRITO FEDERAL, interposto pela ASMED, associação da qual a interessada é filiada;
6.3.	o novo diploma (ON 15/2013) determinou especificamente a revisão dos atos praticados com base na ON 07/2007 e não àqueles praticados com base na ON 10/2010, que é o caso do interessado, bem assim de que "a hipótese dos autos está excluída da revisão do novo diploma, com base no [...] artigo 19, inciso III da ON 15/2013";
6.4.	os direitos devem ser mantidos ainda em atenção aos princípios do direito adquirido, do ato jurídico perfeito e da coisa julgada, insculpidos no artigo 5°, inciso XXXVI da Constituição Federal, o qual garante que a lei deve respeitar tais postulados, devendo ser ainda, respeitado os princípios da legalidade, da confiança, da boa-fé e da segurança jurídica;
II) Do mandado de injunção e da Súmula Vinculante 33 do STF
6.5.	a ausência de lei específica sobre a aposentadoria especial e a conversão de tempo de serviço especial em comum dos servidores públicos federais, foi preenchida pelas respectivas regras do regime geral da previdência social;
	III) Das regras aplicáveis à conversão do tempo especial em comum
6.6.	a atividade exercida pela interessada está prevista no item 3.0.1 do anexo III do Decreto 3.048/99, que regulamenta o § 5º do art. 57 da Lei 8.213/91; 
	IV) Da preservação da boa-fé
6.7.	o recurso, além de ser uma faculdade legal inerente aos postulados da ampla defesa e do contraditório, possui efeito suspensivo, razão pela qual se faz necessário preservar a boa-fé que dispensa a devolução dos valores até o trânsito em julgado administrativo do presente acórdão;
	V) Dos pedidos
6.8.	Entre os pedidos formulados, consta, por fim, o seguinte: "em caso de não provimento do recurso que seja concedido ao interessado prazo de 15 dias, a partir do trânsito em julgado da decisão administrativa, para fazer a opção de permanecer aposentado sob outro fundamento; ou de retornar às atividades laborais até completar o tempo de aposentadoria, garantida a aplicação da legislação vigente à época do jubilamento original".
Análise:
6.9.	De início, convém trazer à baila excerto do relatório que embasou a deliberação recorrida no que tange aos atos concessórios de aposentadoria da recorrente (peça 9) :
Exame das constatações
10. Por intermédio das supracitadas análises realizadas por esta Unidade Técnica no ato de concessão de aposentadoria de Fatima Leonor Costa, constatou-se que foram computados tempo de serviço insalubre substanciais e posteriores à edição da Lei 8.112/1990 (10/11/1993 a 26/7/2012) , o que enseja a ilegalidade do respectivo ato ora analisado por desobediência aos Acórdãos 2.008/2006 e 911/2014 acima referenciados do Plenário do TCU. Nesse sentido e em face dessa circunstância, a interessada não cumpriu com o requisito do art. 3º, I, da EC n. 47/2005.
CONCLUSÃO
11. Em razão do exposto e tendo em vista as análises realizadas no ato de concessão de aposentadoria de Fatima Leonor Costa, esta Unidade Técnica considera que o ato em tela deve ser julgado ilegal e negado o seu respectivo registro por esta Egrégia Corte, em face do cômputo de tempo de serviço ponderado insalubre em desobediência aos Acórdãos 2.008/2006 e 911/2014, ambos do Plenário.
6.10.	Extrai-se que o ato de aposentadoria da recorrente, que se aposentou com base no art. 3º da Emenda Constitucional- EC nº 47, foi considerado ilegal em razão da conversão ponderada de tempo de serviço especial em comum após o advento da Lei 8.112/1990, não aplicando ao seu caso o entendimento dos mandados de injunção 721-7, 880-9, 1071-4, 1442-6, 3389 e 3809 e Súmula Vinculante 33 do STF, pois ela não se inativou com base na aposentadoria especial de que trata o artigo 40, § 4º, inciso III, da Constituição Federal, mas sim com fundamento no art. 3º, I, da EC 47/2005. 
6.11.	Assim, de acordo com a jurisprudência do TCU em casos anteriores, os argumentos da recorrente deveriam ser de pronto afastados, pois a recorrente se inativou com base na regra da aposentadoria especial (art. 40, § 4º, inciso III, da Constituição Federal) , cujos proventos são calculados pela média das remunerações. Aposentou-se com base no art. 3º, I, da EC 47, que dá direito a proventos integrais e paridade. Portanto, situação distinta do que trata o Mandado de Injunção MI 3809 MC/DF e Súmula Vinculante 33 do STF.
6.12.	Contudo, convém mencionar que se aplica ao caso em tela a recente tese de repercussão geral fixada pelo STF, no julgamento do Tema 942 (Caso de referência: RE 1014286) , a qual foi redigida nos seguintes termos:
Decisão: O Tribunal, por maioria, apreciando o tema 942 da repercussão geral, negou provimento ao recurso extraordinário, nos termos do voto do Ministro Edson Fachin, Redator para o acórdão, vencido o Ministro Luiz Fux (Relator) , que dava provimento ao recurso. Foi fixada a seguinte tese: "Até a edição da Emenda Constitucional nº 103/2019, o direito à conversão, em tempo comum, do prestado sob condições especiais que prejudiquem a saúde ou a integridade física de servidor público decorre da previsão de adoção de requisitos e critérios diferenciados para a jubilação daquele enquadrado na hipótese prevista no então vigente inciso III do § 4º do art. 40 da Constituição da República, devendo ser aplicadas as normas do regime geral de previdência social relativas à aposentadoria especial contidas na Lei 8.213/1991 para viabilizar sua concretização enquanto não sobrevier lei complementar disciplinadora da matéria. Após a vigência da EC n.º 103/2019, o direito à conversão em tempo comum, do prestado sob condições especiais pelos servidores obedecerá à legislação complementar dos entes federados, nos termos da competência conferida pelo art. 40, § 4º-C, da Constituição da República". Os Ministros Alexandre de Moraes, Marco Aurélio, Ricardo Lewandowski e Roberto Barroso, fixavam tese diversa. Não participou deste julgamento, por motivo de licença médica, o Ministro Celso de Mello. Plenário, Sessão Virtual de 21.8.2020 a 28.8.2020.   (grifos inseridos) 
6.13.	Assim, deve-se acolher as argumentações da recorrente, visto que o MI 3809, utilizado como fundamento para a edição do presente ato, utilizou-se do mesmo parâmetro que a tese de repercussão geral fixada pelo STF no julgamento do Tema 942, qual seja a Lei 8.213/1991.
CONCLUSÃO
7.		Das análises anteriores, conclui-se que:
		a) não decaiu o prazo para o TCU apreciar os atos concessórios, nem houve inobservância dos princípios do contraditório e ampla defesa; e
		b) a recorrente faz jus ao cômputo de tempo ponderado (atividade insalubre) após o advento da Lei 8.112/90 e à conversão de tempo especial em comum, nos termos da tese de repercussão geral fixada pelo STF no julgamento do Tema 942.
7.1.	Tal conclusão sustenta a proposta de dar provimento ao recurso em análise.
PROPOSTA DE ENCAMINHAMENTO
8.		Ante o exposto, submetem-se os autos às instâncias subsequentes, propondo-se:
a) conhecer do recurso interposto, para, no mérito, dar-lhe provimento para considerar legal a presente concessão de aposentadoria e conceder registro ao respectivo ato, tornando-se sem efeito as disposições do Acórdão 8418/2020-TCU-Segunda Câmara;
b) informar à recorrente e demais interessados do acórdão a ser proferido, destacando que o relatório e o voto que o fundamentam podem ser acessados por meio do endereço eletrônico .
É o Relatório.

8.1. Jose Elias de Rezende (98938/OAB-MG) e outros, representando Fatima Leonor Costa.

Procurador Marinus Eduardo De Vries Marsico.

Aposentadoria. Constatação da conversão ponderada de tempo de serviço especial após o advento da Lei 8.112/90. Tempo de serviço insuficiente. Ilegalidade. Pedido de reexame. Conhecimento. Argumentos capazes de modificar o acórdão recorrido. Provimento.

APOSENTADORIA (APOS)

Secretaria de Recursos (Serur); Secretaria de Fiscalização de Integridade de Atos e Pagamentos de Pessoal e de Benefícios Sociais (Sefip).

Cuidam os autos de Pedido Reexame interposto pela Sra. Fatima Leonor Costa, ex-servidora da Universidade Federal do Triângulo Mineiro, contra o Acórdão 8418/2020-TCU-Segunda Câmara (Relator Ministro Augusto Nardes) , o qual, entre outras medidas, considerou seu ato de aposentadoria ilegal e negou-lhe registro.
Preliminarmente, ratifico o exame de admissibilidade despachado por mim nestes autos, uma vez que o recurso apresentado atende aos requisitos dispostos nos artigos 277, inciso II, 278, caput e § 1º, e 286 do Regimento Interno do TCU.
Em suma, a recorrente alega (i) violação ao princípio do devido processo legal e (ii) que faz juz ao cômputo de tempo ponderado (atividade insalubre) e conversão de tempo especial em comum.
A unidade especializada concluiu pela procedência de parte dos argumentos e pela revisão da decisão recorrida.
Essa conclusão é acompanhada pelo Ministério Público junto ao TCU.
Feito esse breve introito, anuo à proposta alvitrada pela unidade técnica, endossada pelo Parquet especializado, e adoto os fundamentos e argumentos reproduzidos no relatório precedente como minhas próprias razões de decidir, sem prejuízo dos breves comentários a seguir.
Quanto ao primeiro argumento, entendo que não decaiu o direito desta Corte analisar o ato.
Conforme orienta a jurisprudência do STF (RE 636.553) , em atenção aos princípios da segurança jurídica e da confiança legítima, os Tribunais de Contas estão sujeitos ao prazo de 5 anos para o julgamento da legalidade do ato de concessão inicial de aposentadoria, reforma ou pensão, a contar da chegada do processo à respectiva Corte de Contas.
No presente caso, o ato em apreço chegou ao TCU em 1/10/2015, tendo sido apreciado em 11/8/2020. Portanto, o prazo foi inferior ao limite estabelecido pela Corte Suprema.
O registro é condição para o aperfeiçoamento da aposentadoria, dada sua natureza de ato complexo, decorrência da competência dada pelo inciso III do art. 71 da Constituição Federal ao TCU, portanto, é possível perceber que não havia também direito adquirido à interpretação dada pelo órgão de origem.
Sendo o ato de aposentadoria complexo, este somente passa a estar plenamente formado (perfeito) , válido (aferição da legalidade com reflexo de definitividade perante a Administração) e eficaz (plenamente oponível a terceiros, deixando de apresentar executoriedade provisória) quando recebe o registro pela Corte de Contas. 
Esse entendimento está em linha com a jurisprudência do Supremo Tribunal Federal, o qual classifica como ato complexo a concessão de aposentadoria, reforma ou pensão, consoante os seguintes julgados (RMS 3881/SP, MS 19875/DF, RE 195861/ES e MS 23665/DF) .
Nessa perspectiva, concluo que o referido ato possui natureza precária, razão pela qual, até que haja o efetivo julgamento e o consequente registro pela Corte de Contas, não há que se falar em direito adquirido, ato jurídico perfeito, proteção da confiança, ou em irredutibilidade dos proventos, tendo em vista a ausência de aperfeiçoamento e definitividade do ato.
Consequência lógica da complexidade da emissão do ato é que não se faz necessário o estabelecimento de contraditório em relação ao beneficiário, uma vez que seu direito à aposentadoria ainda é precário, já que sua aposentação não se aperfeiçoou com o registro. 
Não foi por outra razão que a Súmula Vinculante 3 do STF excetuou a apreciação da legalidade do ato de concessão inicial de aposentadoria, reforma e pensão quando tratou das garantias ao contraditório e ampla defesa em processos em trâmite nesta Corte.
Ademais, deixo claro que os procedimentos analíticos a cargo do controle interno estão no âmbito da estrutura de Poder administrativa responsável pela emissão do ato, nos termos do art. 74 da Constituição Federal. Consequentemente, não há que se falar início da contagem do prazo decadencial enquanto o ato não for submetido ao crivo do TCU para o exercício da competência constitucional estabelecida no art. 71, inciso III da Carta Magma.
Quanto ao segundo grupo de argumentos, verifico que se aplica ao presente caso a recente tese de repercussão geral fixada pelo STF, no julgamento do Tema 942 (Caso de referência: RE 1014286) , a seguir reproduzida com os grifos da unidade instrutiva:
"Decisão: O Tribunal, por maioria, apreciando o tema 942 da repercussão geral, negou provimento ao recurso extraordinário, nos termos do voto do Ministro Edson Fachin, Redator para o acórdão, vencido o Ministro Luiz Fux (Relator) , que dava provimento ao recurso. Foi fixada a seguinte tese: "Até a edição da Emenda Constitucional nº 103/2019, o direito à conversão, em tempo comum, do prestado sob condições especiais que prejudiquem a saúde ou a integridade física de servidor público decorre da previsão de adoção de requisitos e critérios diferenciados para a jubilação daquele enquadrado na hipótese prevista no então vigente inciso III do § 4º do art. 40 da Constituição da República, devendo ser aplicadas as normas do regime geral de previdência social relativas à aposentadoria especial contidas na Lei 8.213/1991 para viabilizar sua concretização enquanto não sobrevier lei complementar disciplinadora da matéria. Após a vigência da EC n.º 103/2019, o direito à conversão em tempo comum, do prestado sob condições especiais pelos servidores obedecerá à legislação complementar dos entes federados, nos termos da competência conferida pelo art. 40, § 4º-C, da Constituição da República". Os Ministros Alexandre de Moraes, Marco Aurélio, Ricardo Lewandowski e Roberto Barroso, fixavam tese diversa. Não participou deste julgamento, por motivo de licença médica, o Ministro Celso de Mello. Plenário, Sessão Virtual de 21.8.2020 a 28.8.2020." (grifos inseridos) 
Diante da nova orientação do STF e da aplicabilidade da tese de repercussão geral fixada pelo STF no julgamento do Tema 942, em vista de seu ato de aposentação ser fundamentado na Lei 8.213/1991, entendo que a recorrente tem direito ao cômputo de tempo ponderado (atividade insalubre) e à conversão de tempo especial em comum.
Ante o exposto, incorporo os pareceres da unidade técnica reproduzidos no Relatório precedente, endossados pelo Parquet, como razão de decidir, para dar provimento ao Pedido de Reexame e VOTO por que o Tribunal adote a minuta de deliberação que submeto a este Colegiado.
TCU, Sala das Sessões Ministro Luciano Brandão Alves de Souza, em 20 de abril de 2021.
AROLDO CEDRAZ 
Relator